臺灣高等法院刑事裁定
110年度毒抗字第1080號
抗  告  人  
即  被  告  蘇聖凱


上列抗告人即被告因違反毒品危害防制條例案件，不服臺灣臺北
地方法院110年度毒聲字第605號中華民國110年6月24日裁定（聲
請案號：臺灣臺北地方檢察署110年度聲觀字第513號、110年度
毒偵字第1969號），提起抗告，本院裁定如下：
    主  文
抗告駁回。
    理  由
一、原裁定意旨略以：抗告人即被告蘇聖凱（下稱被告）基於施
    用第二級毒品之犯意，於民國110年4月20日下午3時許，在
    臺北市○○區○○街00號之Cheers旅館1101號房內，以置入玻璃
    球內燃火燒烤後吸食所生煙霧方式，施用第二級毒品甲基安
    非他命1次之事實，有被告尿液經送檢驗後呈甲基安非他命
    陽性反應之臺北市政府警察局偵辦毒品案件尿液檢體委驗單
    、台灣尖端先進生技醫藥股份有限公司濫用藥物檢驗報告等
    附卷可稽，是被告有施用第二級毒品之犯行，且被告未曾因
    施用毒品案件經裁定送觀察、勒戒，爰依檢察官之聲請，裁
    定被告應送勒戒處所觀察、勒戒，其期間不得逾2月等語。
二、抗告意旨略以：就是否觀察、勒戒或以戒癮治療為緩起訴處
    分條件，檢察官及原審法院均未給予被告事前表示或陳述意
    見之機會，侵害被告之聽審權，難謂合法；又被告並無成癮
    至難以控制自己意志及行動之情事，本件無觀察、勒戒之必
    要，進行戒癮治療已足以矯正其行為，戒癮治療具有相當療
    效，且相較於觀察、勒戒，戒癮治療較無影響被告之正常生
    活，否則難謂與比例原則相符，爰請撤銷原裁定云云。
三、經查，上開被告施用第二級毒品甲基安非他命之事實，業據
    被告坦承不諱，並經警將其尿液送驗，呈安非他命類（安非
    他命、甲基安非他命）陽性反應，有臺北市政府警察局偵辦
    毒品案件尿液檢體委驗單、台灣尖端先進生技醫藥股份有限
    公司濫用藥物檢驗報告附卷可參，應堪信實。又被告前未經
    觀察、勒戒之處遇，有本院被告前案紀錄表附卷可考，是原
    審依毒品危害防制條例（下稱毒品條例）第20條第1項（原
    裁定贅引同條第3項，應予刪除）、觀察勒戒處分執行條例
    第3條第1項規定，裁定被告應送勒戒處所觀察、勒戒，其期
    間不得逾2月，核其認事、用法並無不合。
四、被告固執前詞提起抗告，惟查：
  ㈠按毒品條例所規定之觀察、勒戒處分，其立法意旨在幫助施
    用毒品者戒除毒癮，該處分之性質非為懲戒行為人，而係為
    消滅行為人再次施用毒品之危險性，目的在戒除行為人施用
    毒品之身癮及心癮；觀察、勒戒係導入一療程觀念，針對行
    為人將來之危險所為預防、矯治措施之保安處分，以達教化
    與治療之目的，可謂刑罰之補充制度，從而毒品條例本身所
    規定之觀察、勒戒及強制戒治等保安處分，雖兼具剝奪自由
    權利之性質，卻有刑罰不可替代之教化治療作用。是同條例
    規定之觀察、勒戒處分及附命完成戒癮治療等附條件之緩起
    訴處分，何者對於施用毒品者較為有利，端在何種程序可以
    幫助其戒除施用毒品之行為，尚非可由法院逕行認定附命完
    成戒癮治療之緩起訴處分對施用毒品者係較有利，如從治療
    效果之觀點而論，亦難謂附命完成戒癮治療之緩起訴處分必
    然較觀察、勒戒有利於行為人，觀察、勒戒處分既使行為人
    暫時脫離原本之生活環境，未嘗不是使其根絕毒品之契機；
    又施用毒品者是否已成癮，應經由專業之療程而為判定，自
    難僅憑其自我判斷，即逕認其並未成癮，乃屬當然。
  ㈡再檢察官適用刑事訴訟法第253條之1第1項及第253條之2對被
    告為緩起訴處分時，應「參酌刑法第57條所列事項及公共利
    益之維護」，並「認以緩起訴為適當」者，始得為之，可認
    檢察官應以向法院聲請觀察、勒戒為原則，於例外符合上揭
    緩起訴處分之要件時，始得另為附命完成戒癮治療等附條件
    之緩起訴處分。檢察官是否適用前開規定對被告為緩起訴處
    分，自得本於前開規定之立法目的，妥為斟酌、裁量，始予
    決定。而其裁量之結果，如認適於對被告為緩起訴處分者，
    固須於緩起訴處分中說明其判斷之依據，惟其如認應向法院
    聲請觀察、勒戒者，此時因係適用原則而非例外，自無需贅
    予交代不適於為緩起訴處分之理由。是法院原則上應尊重檢
    察官職權之行使，僅為有限之低密度審查，除檢察官之判斷
    有違背法令、事實認定有誤或其裁量有重大明顯瑕疵外，尚
    不得任意指為違法。準此，檢察官對「初犯」或「3年後再
    犯」施用毒品罪之行為人，究應採行附命完成戒癮治療等附
    條件之緩起訴處分，抑或向法院聲請觀察、勒戒之處遇措施
    ，要屬檢察官之裁量權，倘檢察官係聲請法院裁定觀察、勒
    戒，法院就其聲請，除檢察官有違法或濫用其裁量權之情事
    外，僅得依法裁定被告送勒戒處所觀察、勒戒，以查其是否
    有施用毒品傾向，尚無自行以附命完成戒癮治療之緩起訴處
    分等其他方式替代之權。又就檢察官聲請法院裁定觀察、勒
    戒之程序，現行法既無關於被告陳述意見之特別規定，自難
    認本件檢察官或原審法院有何違法之情形，且被告如有相關
    意見，仍可自行向檢察官或原審提出俾供斟酌，何況被告於
    偵查中檢察官問其「有沒有其他意見陳述？」時，答稱「沒
    有」（見毒偵卷第62頁），則其事後漫指未予其陳述意見之
    機會云云，自無可採。
五、綜上所述，原審依檢察官之聲請，裁定被告應送勒戒處所觀
    察、勒戒，核其認事、用法並無違誤，被告徒執前詞提起抗
    告，核無理由，應予駁回。
據上論斷，應依刑事訴訟法第412條，裁定如主文。
中　　華　　民　　國　　110 　年　　7 　　月　　26　　日
                  刑事第四庭    審判長法  官  陳筱珮
                                      法  官  林怡秀
                                      法  官  吳元曜
以上正本證明與原本無異。
不得再抗告。
                                      書記官  黃亮潔
中　　華　　民　　國　　110 　年　　7 　　月　　26　　日